臺灣臺中地方法院刑事判決　　　　　　　　　　　　八十九年度易字第二一四三號
　　公　訴　人　臺灣臺中地方法院檢察署檢察官
　　被　　　告　丙○○
　　選任辯護人　蔡瑞煙
　　被　　　告　乙○○
　　選任辯護人　林正
　　被　　　告　甲○○
　　　　　　　　丁○○
　　右二人共同
　　選任辯護人　蔡瑞煙
　　　　　　　　蕭慶賢
右列被告因公共危險案件，經檢察官提起公訴（八十九年度偵字第九七九七號），本
院判決如左：
    主  文
丙○○、乙○○、甲○○、丁○○均無罪。
    理  由
一、公訴意旨略以：
  (一)被告丙○○係設於臺中市○○路三七五號十三樓中鴻建設股份有限公司（以下簡
    稱中鴻建設公司）之負責人，被告乙○○係設於臺中縣潭子鄉○○街○段九十五
    號乙○○建築師事務所之負責人，為執業建築師，被告甲○○係設於桃園市○○
    路二一之一號二樓鼎佑暘營造股份有限公司（以下簡稱鼎佑暘營造公司，已撤銷
    營業登記）之負責人，被告丁○○係鼎佑暘營造公司所聘僱擔任各建築工地之工
    地主任。緣被告丙○○於民國八十一年間，就臺中市○○區○○段五三五─二、
    五三五─五、八０六─二０、六一八─一一、一０七八、一０七九地號為興建，
    並委託被告乙○○就上開土地為規劃設計建築為地下一層、地上十三層，兩棟共
    二百二十六戶店鋪、集合住宅之建築體，一樓並設計為開放空間，設計規範為八
    十一年度中華民國建築技術規則，於八十一年七月十七日以中鴻建設公司為起造
    人之名義向臺中市政府工務局取得中工建建字第一七八七號建築執照，被告丙○○就營造部分委由被告甲○○所經營之鼎佑暘營造公司興建施工，甲○○再指
    派該公司土木技師嚴克剛（已歿）、工地主任被告丁○○為營建部分之現場監工
    人，該大樓於八十三年間完工，以「綠色大地店鋪集合住宅」對外銷售。
  (二)詎被告丙○○、乙○○、甲○○、丁○○四人共同基於犯意聯絡，被告丙○○為
    建設公司負責人，應注意依據建築師所規範設計之圖示為施工，被告乙○○為本
    件設計規劃之建築師，對於辦理建築物監造時，應遵守監督營造業依建築設計圖
    說為施工，查核建築材料之規格與品質，被告甲○○為實際執行該建築營造之人
    ，被告丁○○為該建築工程監工之現場工地主任，均應注意依照建築設計圖說為
    施工，渠等明知於施工時，關於鋼筋部分：繫筋綁扎方式應依規範施作，箍筋間
    距應依設計圖說為十五至二十五公分，且不得續接於同一斷面，續接長度應為充
    足，箍筋末端彎鉤須為一百三十五度圓彎加十倍鋼筋直徑長，鋼筋之搭接處不得
    互相重疊等規定，竟仍於鋼筋施工部分，將柱筋搭接於同一斷面（Ｃ柱，繫筋
    綁扎方式未依施工規範施作，箍筋間距竟達二十五至三十公分，與設計圖說間距
    十五至二十五公分不合，間距過大，又續接於同一斷面，且續接長度不足）；箍
    筋彎鉤未達一三五度（Ｃ柱，箍筋彎鉤僅以九十度彎鉤施工）；鋼筋搭接不實
    （Ｃ柱，一樓底鋼筋搭接處因放樣誤差向外達十二公分，主筋未心對心搭接，
    箍筋亦未能將地下室延伸上來之主筋箍住，造成箍筋間距過大，致使該柱下端不
    足以承受地震力而遭破壞），導致鋼筋支撐力及強度均不足原設計規劃，難以符
    合原設計耐震係數，更不符安全規範。
  (三)又該大樓完成主體結構後，被告丙○○、乙○○乃於八十三年十月五日向臺中市
    政府工務局領得工建使字第一九七五號使用執照，對於上開建築物之主體結構
    未經申請變更使用前，原不得任意予以加建，詎被告丙○○於上開建築物主體結
    構完成領得使用執照後，竟為圖上開建築物之易於銷售及整體環境之利用，於該
    大樓一樓原設計為有頂蓋開放空間部分加建磚牆，於磚牆上再行裝設鋁窗，將原
    開放空間變更為健身房、韻律中心、球藝中心、洗衣中心等空間使用，然該加設
    之磚牆及鋁窗設備未經向主管機關申請變更設計許可，且於裝設後形成「短柱效
    應」，致使該大樓之一樓柱體所受地震剪力及彎矩力量均顯著增加。換言之，被
    告丙○○於加設磚牆及鋁窗部分係非經原結構設計所計算，致使所加裝非屬結構
    構件之物體影響該大樓結構構件，該大樓一樓之地震剪力與彎矩力量更非原設計
    結構系統所計算範圍內之數據，致使購買該大樓之住戶所購得之住屋均非屬原設
    計之住屋，而居住於危險之建築物中（開放空間之高牆造成一樓樓層因地震力發
    生短柱效應而破壞；Ｃ柱，主要之破壞為柱上端的剪力破壞，柱下端保護層亦
    爆開；Ｃ柱，從續接處破壞；邊柱短柱破壞後，間接導致室內柱頭的剪力破壞
    ；明顯與設計圖及竣工圖不符）。
  (四)被告丙○○、乙○○、甲○○、丁○○四人，對於本大樓箍筋間距與設計圖不符
    、柱筋搭接於同一斷面、箍筋彎鉤未達一三五度、鋼筋搭接不實、一樓違規增加
    高牆、造成短柱破壞等違反建築技術規則及施工規範等疏失，均為渠等事前所明
    知，且依當時情況亦無不能注意之情事，竟疏未就上開事項分為監造與現場監工
    ，並予以制止，致於八十八年九月二十一日凌晨一時四十七分發生集集大地震時
    ，該建築物綠色大地集合住宅Ｂ棟（門牌號碼臺中市○○路一六０巷四弄九至二
    十三號）由一樓發生短柱破壞，柱體鋼筋爆裂，建物傾斜，經臺中市政府會同鑑
    識機構勘查後，認定為危險建築物應予拆除，而涉有公共危險，因認被告丙○○
    、乙○○、甲○○、丁○○四人共同涉有刑法第一百九十三條之違背建築術成規
    罪嫌云云。
二、按犯罪事實應依證據認定之，無證據不得推定其犯罪事實；又不能證明被告犯罪
    者，應諭知無罪之判決，刑事訴訟法第一百五十四條、第三百零一條第一項定有
    明文。又認定不利於被告之事實，須依積極證據，苟積極證據不足為不利於被告
    事實之認定時，即應為有利於被告之認定，有最高法院三十年上字第八一六號判
    例意旨可循。且認定犯罪事實所憑之證據，無論其為直接證據或間接證據，其為
    訴訟上之證明時，均須達於一般之人不至有所懷疑，而得確信其為真實之程度，
    始得據為有罪之認定，倘其證明尚未達到此一程度，而有合理性之懷疑存在時，
    即無從遽為有罪之確信，此觀最高法院七十六年臺上字第四九八六號判例意旨，
    亦足明瞭。
三、公訴意旨認定被告丙○○、乙○○、甲○○、丁○○涉有刑法第一百九十三條違
    背建築術成規，致生公共危險之罪嫌，無非係以左列事證為憑：
  (一)按刑法第一百九十三條所規範之承攬工程人係指完成工作之人，因上揭人員知悉
    違背建築技術成規之危險性，及其可虞之後果，而有遵守之義務，又建築師法第
    十九條之規定「建築師受委託辦理建築物之設計，應負該工程設計之責任，其受
    委託監造者，應負監督該工程施工之責任，：；；」，本件被告丙○○係中鴻建
    設公司負責人，自屬完成本件建築之人，而被告乙○○受被告丙○○之委託為本
    件建築物之設計規劃與監造，自應負監督該工程施工至完工之責任。
  (二)本件建築物於八十一年七月十七日取得建築執照，於八十二年一月開工，八十三
    年間完工，並於八十三年十月五日領得使用執照，此有該大樓建築及使用執照申
    請卷二宗附案可查，從而，本件建築之設計規範自應適用八十一年度中華民國建
    築技術規則。依建築技術規則建築構造篇第三六五、三六二、三七二、四一０條
    等規定，本建築物如上所揭示關於箍筋間距過大，鋼筋搭接不實、續接不當，箍
    筋之配置未達規定，箍筋彎鉤未達規定（耐震設計要求達到一百三十五度，讓彎
    鉤伸入混凝土中，並配合彎鉤末端足夠之直徑長度，加強其握裹力，使建築結構
    物在地震來襲時，確保構材的強度及韌性）等違反建築技術規範之事實，堪可認
    定，上開施工上所具之缺失與該建築物之受損爆裂間自具有相當之因果關係，同
    上事實據公訴人於八十八年十月十九日、同年十月二十三日，二次至現場履勘並
    採樣委請國立中央大學土木工程學系（以下簡稱中央大學土木系）鑑定，亦同此
    認定，有該鑑定報告及現場相片二冊附卷可稽。
  (三)而本件被告丙○○於該大樓主體結構完成後，就該倒塌大樓一樓部分原設計開放
    式使用，惟其向臺中市政府工務局申請取得使用執照後，再行該一樓開放空間處
    加蓋磚造牆面，加裝牆面至一樓樑底處再裝設鋁窗，以作為健身房、韻律中心、
    球藝中心、洗衣中心等空間使用之情，除已據被告丙○○、丁○○於偵查中所自
    承外，並有上開大樓使用執照申請工程卷內所附主體結構完成時現場相片在卷可
    參，而該有頂蓋開放空間加蓋磚牆經查報為違章建築之事實，亦據臺中市政府工
    務局使用管理課技士馮啟榮於偵查中證述綦詳。是被告丙○○於該倒塌大樓一樓
    部分原為開放式空間加蓋牆面及鋁窗行為後形成「短柱」情事甚明。是被告丙○○於倒塌大樓一樓原屬開放式空間予以加蓋後，形成短柱現象，致使該一樓柱體
    所受彎矩與剪力均大幅增加，且被告丙○○所加裝之部分又未經申請變更設計許
    可、及另經結構計算，該加裝牆面致使形成短柱效應行為，自係為該大樓倒塌原
    因之一無訛。再公訴人委託中央大學土木系鑑定結果亦認定，本大樓主要結構破
    壞集中於一樓辦公室、會客室，按實際現場照片與竣工圖照片比較得知，現場之
    開放空間存在高牆，明顯與設計圖及竣工圖不符，其破壞模式大多為短柱破壞，
    造成後續的地震力必須由其他柱來承擔，當室內其他柱無法承受時便會再度破壞
    ，此有上開大學鑑定報告一冊在卷可稽。
  (四)本棟綠色大地集合住宅Ｂ棟（臺中市○○路一六０巷四弄九─二十三號）經臺中
    市政府會同鑑識機構勘查後，認定為危險建築物而予以拆除，除有臺中市政府工
    務局八十八年十一月九日八八中工建字第六三八一九號函附卷可查外，並據告訴
    人李俊傑陳明屬實，因認被告等上揭行為自與該建築物因上開原因所生之公共危
    險具有相當因果關係。
四、訊據被告四人對於八十一年間，中鴻建設公司委託被告乙○○建築師設計右開建
    物，由被告甲○○之鼎佑暘營造公司承攬施工，被告丁○○擔任現場工地主任，
    而於同年申請建築，至八十三年間完工後，以「綠色大地店鋪集合住宅」之名對
    外銷售等過程，雖均供述無誤，惟皆堅決否認涉有公訴人所指之犯行，其等之辯
    解如左：
  (一)被告丙○○辯稱：其非屬刑法第一百九十三條所規範之監工人，而一樓增建部分
    經委請淡江大學再進一步鑑定之結果，並非造成本建築物Ｂ棟一樓破壞的原因等
    語。
  (二)被告乙○○辯稱：其雖然是監造人，但是並非承攬工程人，亦非刑法第一百九十
    三條所規範之監工人，不負責施工技術。依當時的建築法規，箍筋彎度九十度為
    法之所許；營造商於各樓層配筋完成通知其到現場勘驗時，通常即已將柱模封閉
    ，其無從查驗柱體配筋及鋼筋搭接。又該建築物一樓違建部分是取得使用執照後
    才加蓋，其不知情。本次地震強度已經超越當時之法規範，當時法規並沒有規定
    垂直地震力，本次的損害純係天災等語。
  (三)被告甲○○辯稱：依當時的建築法規，箍筋彎度九十度為法之所許；鋼筋均係採
    心對心之螺栓接，並非用搭接方式；公訴人勘驗時所見之Ｃ柱鋼筋是多綁的五
    根鋼筋，為補強配置，並非主筋，鑑定報告稱箍筋間距過大，是因為公訴人測量
    的是建物損壞的部分，該部分因地震的關係變形、爆開，並非施工時之間距，當
    時均有按圖施工。鼎佑暘營造廠於主結構體成後即撤離，一樓增建部分並非其施
    作等語。
  (四)被告丁○○辯稱：中央大學所鑑定者都是破壞的地方，所以鑑定出來的結果是不
    正確的，鑑定報告所稱Ｃ柱之鋼筋搭接不實、放樣誤差，是指多綁的五根鋼筋
    ，此乃補強的配置，Ｃ柱於拆掉混凝土後，柱內的十八根鋼筋都是採心對心之
    螺栓接，全部工程都是按圖施工，一樓增建部分是住戶自己要求自己找人施工的
    ，其並沒有參與等語。
五、經查：
  (一)被告丙○○、乙○○非刑法第一百九十三條違背建築技術成規罪之規範主體：
  1.按刑法第一百九十三條之違背建築術成規罪，係指承攬工程人或監工人於營造或
    拆卸建築物時，違背建築術成規，致生公共危險者為構成要件，換言之，其犯罪
    之主體，必須限於承攬工程人或監工人始能成立。依前開條文規定之犯罪行為態
    樣為「營造或拆卸建築物時，違背建築術成規」，則其所處罰之「承攬工程人」
    ，參照民法第四百九十條之規定，係指約定為他方完成營造或拆卸建築物而領受
    報酬之人，亦即現時通稱營造建築物之營造廠商，而指實際施作工程或對施作工
    程之人加以指揮之人。本案被告丙○○係本案建築物新建工程之投資興建人，其
    委託被告乙○○設計、監造本案建築物，並將營建工程交由被告甲○○擔任負責
    人之鼎佑暘營造公司承作，業據其供述無訛，並有臺中市政府工務局工建使字
    第一九七五號使用執照在卷足憑。從而，被告丙○○既係本案新建工程之定作人
    ，非承攬工程人，其非刑法第一百九十三條規定之犯罪主體甚明，自不得以該罪
    相繩。
  2.次按建築師法第十八條前經於七十三年十一月二十八日修正公布，修正前舊法之
    規定為：「建築師受委託辦理建築物監造時，應遵守左列各款之規定：一監督營
    造業依照前條設計之圖說施工。二遵守建築法令所規定監造人應辦事項。三檢驗
    建築材料之品質、數量及強度。四指導施工方法。五檢查施工安全。」；修正後
    則規定為：「建築師受委託辦理建築物監造時，應遵守左列各款之規定：一監督
    營造業依照前條設計之圖說施工。二遵守建築法令所規定監造人應辦事項。三查
    核建築材料之規格及品質。四其他約定之監造事項。」。而此項修正之理由乃：
    「現行條文第四款及第五款規定之指導施工方法、檢查施工安全，依建築法第十
    五條規定應由營造業設置之專任工程人員負責，爰予刪除」。至建築法第十五條
    第一項則明定：「營造業應設置專任工程人員，負承攬工程之施工責任」。從上
    述建築法第十八條修正之理由，及相關建築法第十五條第一項之規定，可知立法
    者明確將工程施工之責任，從建築師移諸於營造業之專任工程人員。因監造人之
    法定責任係就營造廠是否已按設計圖完成設計圖上所示之建物為監督，對營造廠
    而言是外部人，而監工人係營造廠之受僱人，為內部人，憑其施工技術監督工人
    為營造廠完成承攬建物，監工人並非扮演監督營造廠之角色，故另有為外部人之
    建築師扮演監督營造廠（而不是指揮監督營造廠之員工）之角色，以確保設計圖
    所示意念得以實現，是營造廠主任技師及建築師之角色功能不同，故於監工人之
    外，自有另設監造人之必要，足見「監工人」與「監造人」應非相同之概念甚明
    。依前開說明，監工人顯指營造業所設置之專任工程人員，並不包括設計、監造
    之建築師。公訴人僅執建築師法第十八條第一款規定建築師受委託辦理建築物監
    造時，應監督營造業依照同法第十七條規定設計之圖說施工，及同法第十九條規
    定建築師受委託辦理建築物之設計，應負該工程之設計責任，其受委託監造者，
    應負監督該工程施工之責任等為憑，未詳及前開立法者之真意，認為「監工人」
    係指監督建築工程施工或監督營造工程之人，而非專指營造業專任工程人員之見
    解，顯非的論。準此以解，被告乙○○既僅受託擔任「綠色大地店鋪集合住宅」
    設計、監造之建築師，即非刑法第一百九十三條所定「監工人」，不符此項犯罪
    主體之資格，自亦不得以該罪相繩。
  (二)本案建築物是否有箍筋間距與設計圖不符、鋼筋搭接不實及箍筋彎鉤未達一三五
    度等瑕疵，尚有疑義：
  1.本件經公訴人會同國立中央大學教授於八十八年十月二十三日前往現場勘驗、鑑
    定後，認本案建築物之營造，有如下之瑕疵─關於鋼筋部分：(一)Ｃ柱之繫筋綁
    扎方式未依施工規範施作，造成柱之圍束力量不足而爆裂；箍筋間距達二十五至
    三十公分，與設計圖說間距十五至二十五公分不合，間距過大，又續接於同一斷
    面，且續接長度不足；箍筋彎鉤僅以九十度彎鉤施工，未依設計規範之一三五度
    彎鉤施工。(二)Ｃ柱之續接器處之箍筋間距亦僅有二十八公分，未達建築技術規
    則之規定，致使應力無法有效傳遞而造成破壞。(三)Ｃ柱，一樓底鋼筋搭接處因
    放樣誤差向外達十二公分，主筋未心對心搭接，箍筋亦未能將地下室延伸上來之
    主筋箍住，造成箍筋間距過大，致使該柱下端不足以承受地震力而遭破壞，導致
    鋼筋支撐力及強度均不足原設計規劃，此有中央大學土木系鑑定報告一份在卷可
    稽（鑑定報告見八十八年度他字第二六八八號第二０一至二三０頁）。惟依八十
    一年度中華民國建築技術規則第三六二條第三款之規定：「鋼筋末端之標準彎鉤
    ，應為圓彎加一段直筋，並依左列規定：三肋筋及箍筋只須九十度或一百三十五
    度圓彎加六倍鋼筋直徑長，但不小於六‧五公分之延伸」；又本院於九十一年五
    月十日前往現場履勘本案建築物拆除後之現況，結果為：「(1)至現場勘驗結果，
    Ｃ柱已經部分拆除，現場尚餘鋼筋五根，均採心對心搭接方式（螺栓接）。(2)
    現場所餘系爭建物其餘柱之搭接方式亦均採心對心搭接。(3)其中一根現場柱之水
    泥剝落後所裸露之箍筋間距，經實際以皮尺測量結果約十四公分。」，並有勘驗
    筆錄一份及被告甲○○提出之照片二張在卷可佐。再者，本院以九十一年三月十
    五日中院洋刑志易2143號函向國立中央大學土木工程學系詢問前開鑑定報告所
    載「柱筋間距過大」所檢視之箍筋位置，其函覆稱：箍筋間距乃丈量已破壞之處
    ，此有中央大學土木系九十一年三月二十二日中土工字第九一０三０八號函檢附
    之意見書一份附卷可憑。
  2.綜前所述，依八十一年度中華民國建築技術規則第三六二條第三款之規定，本案
    建築物之箍筋彎鉤為九十度，雖未達一三五度，但並不違反當時建築技術規則之
    規定。而中央大學土木系鑑定結果固認本案建築物之柱筋間距過大，然其僅丈量
    已破壞之處，是其所丈量者既係經地震破壞之處，自難據此率予推認Ｃ柱、Ｃ
    柱及Ｃ箍筋間距過大，未符設計要求。又本院至現場勘驗之結果，本案建築
    物雖已拆除，但現場所餘之柱筋均係採心對心方式之螺栓接，參以中央大學土木
    系於鑑定前之八十八年十月二十三日至現場勘驗時，Ｃ柱之混凝土尚未全部拆
    除，此有附於前開鑑定報告內之照片１、２可稽，是該鑑定結果認此部分有鋼筋
    搭接不實，自非無疑。
  (三)本案建築物所存之瑕疵，並非「承攬工程人」或「監工人」故意之舉：
  1.承前所述，中央大學土木系之鑑定結果，除本院認有疑義者外，鋼筋部分尚有如
    下之瑕疵：Ｃ柱之繫筋綁扎方式未依施工規範施作，造成柱之圍束力量不足而
    爆裂，又續接於同一斷面，且續接長度不足；Ｃ柱一樓底鋼筋搭接處因放樣誤
    差向外達十二公分，箍筋亦未能將地下室延伸上來之主筋箍住。又該鑑定結果另
    認：本大樓一樓為開放空間，而二樓以上為住家，室內有較多之隔間牆，故較易
    形成軟弱底層，耐震性較差。按實際現場照片與竣工圖照片比較得知，現場之開
    放空間存在高牆，明顯與設計圖及竣工圖不符，而開放空間之高牆造成一樓樓層
    因地震力而發生短柱效應而破壞。由於本大樓辦公、會客室邊柱的短柱破壞，造
    成後續的地震力必須由其他柱來承擔，當室內其他的柱無法承受時便會再度破壞
    ，此有鑑定報告附卷可憑，已如前述。又被告丙○○就一樓增建之高牆是否為本
    件建物倒主因一事，另委請淡江大學進行鑑定，其結果認：「一樓磚牆有助於本
    建物之耐震能力。：：重作結構設計得知，中鴻建設於一樓加設磚牆，雖然會造
    成某些柱出現短柱效應，但因為磚牆之勁度可分擔地震力，而磚牆強度具可協助
    吸收地震能量，因而讓所有柱主筋之需求大減，所以本建物得免於倒塌。」，此
    有淡江大學鑑定報告二冊存卷可查。由於二份鑑定報告就此部分之意見相左，本
    院特再函請中央大學土木系進一步就淡江大學之鑑定表示意見，該校並以九十一
    年三月二十二日中土工字第九一０三０八號函檢附之意見書函覆本院。茲就本院
    認其意見可採之部分摘述如下：(一)雖然加了磚牆可以分擔部分力量，但磚牆能保
    護的也僅止於與磚牆相連的柱體，對於開窗部分，卻因為柱的可變形長度變短，
    無法充分變形以吸收地震能量，使短柱發生剪力破壞。(二)短柱破壞的特色仍必須
    視許多條件而定，例如：地震強度、地震延時（即地震的時間）、餘震強度、構
    材強度等因素，都可能造成許多人對於破壞模式的誤判。例如：集集地震的地震
    強度很高且時間很長，如果發生短柱破壞後，先出現Ｘ形裂縫，此時混凝土強度
    幾乎已經喪失，但地表震動仍未結束，一樓柱子又須承擔上面所有樓層的重量，
    在此狀況下就可能造成主筋挫屈、混凝土爆裂，當然就比較不容易看到Ｘ形裂縫
    ，更何況主震之後半小時還有一個6.5級的餘震。：：因此淡江大學分析報告所
    述「未發現柱剪力太大造成的斜向剪力裂縫」已有誤判之嫌。(三)淡江大學程式的
    輸入資料有錯誤，例如：實際上僅約至公分的樓板厚度，居然變成最低４２
    ．３至至１１６．３公分，這個錯誤已使結構自重大為增加至少５至６倍以上，
    自然導致大部分的柱鋼筋量不足。是綜合前開意見，本院認此部分以中央大學土
    木系之鑑定為可採。
  2.按刑法第一百九十三條規定為：「承攬工程人或監工人於營造或拆卸建築物時，
    違背建築術成規，致生公共危險者，處三年以下有期徒刑、拘役或三千元以下罰
    金」，以承攬工程人或監工人，於營造或拆卸建築物時，違背建築術成規，致生
    公共危險者為構成要件。又過失行為之處罰，以有特別規定者為限，同法第十二
    條第二項亦有明文。故刑法第一百九十三條之犯罪主體，不僅必須為工程之承攬
    人或監工人；且必須有犯罪之故意，無寧當然（最高法院七十年臺上字第二六一
    六判決要旨，亦同上述見解）。
  3.本件「綠色大地店鋪集合住宅」乃二棟地上十三層、地下一層之建築物，造價達
    新台幣（下同）一億九千九百零六萬三千元，此有臺中巿政府工務局使用執照影
    本一紙在卷可明，而經公訴人會同國立中央大學教授前往現場勘驗、鑑定後，共
    以前述瑕疵起訴被告甲○○、丁○○違背建築術成規罪嫌。茲就鋼筋部分之瑕疵
    （本院認有疑義者除外）及一樓加蓋高牆所肇致短柱破壞二方面分述如下：
  (1)鋼筋部分：
    以一般常情而言，此若為被告等故意之舉，其目的不外以偷工減料之方法，牟取
    節省造價之不法利益。然而，就二棟地上十三層、地下一層之建築物而言，其中
    Ｃ柱之繫筋綁扎方式未依施工規範施作，又續接於同一斷面，且續接長度不足
    ；及Ｃ柱一樓底鋼筋搭接處因放樣誤差向外達十二公分，箍筋亦未能將地下室
    延伸上來之主筋箍住。然此二項事實在工資固定支出之情形下，可以為被告等節
    省多少材料費用？被告會在此四棟龐大建築群中，僅為節省上開耗材，而「故意
    」違背建築術成規？抑或可能導因於現場施工之疏忽所致？顯然徒就前開瑕疵之
    本身加以觀察，未達於一般人均不至有所懷疑，而得確信此為被告甲○○、丁○○故意所致。乃公訴人於起訴書中亦僅認此等施工『疏失』依當時情況並無不能
    注意之情事，被告甲○○、丁○○竟『疏未』就上開事項為現場監工云等語，更
    足認公訴人非以被告二人係『故意』違背建築術成規予以起訴。公訴人既未舉證
    證明被告二人就前開施工瑕疵於主觀上存有故意，著實不宜輕率斷定被告甲○○
    、丁○○有故意違背建築術成規之行為。
  (2)短柱破壞部分：
    本案建築物一樓開放空間於取得使用執照後，未經變更設計及結構計算，違法增
    建磚牆，於磚牆上再行裝設鋁窗，將原開放空間變更為健身房、韻律中心、球藝
    中心、洗衣中心等空間使用，此有現場相片、竣工圖及中央大學土木系鑑定報告
    在卷可憑，且為被告四人所是認。被告甲○○、丁○○均辯稱渠等未參與一樓違
    規增建部分等語。經查，被告丙○○於檢察官八十九年五月二十九日偵訊時供稱
    ：本案建物一樓加建高牆之時間係在取得使用執照之後，應住戶要求才建；又於
    本院八十九年九月十四日審理時供稱：該部分亦未請得建築執照，此加蓋部分是
    請現場之工作（人員）做的，是否由丁○○負責，我忘了；及於本院九十一年十
    一月十九日審理時供稱：一樓增建部分不是交由營造廠去做的，是發包給底下的
    工人自己去做的等語。此外，並無其他證據足資證明此部分違建係由被告甲○○
    、丁○○所監工施作，自難遽為其二人不利之認定。
  (四)縱認本案建築物施工有瑕疵，然瑕疵與建物倒塌之公共危險是否有因果關係尚非
    無疑：
  1.國立中央大學之鑑定結果，確定本件建築物有如前開公訴意旨所言之瑕疵，後於
    九二一集集大地震時，發生該建築物頂樓突出物之Ｃ２５柱旁之牌樓墜落將一、
    二樓店面之屋頂壓垮，及Ｇ棟編號Ｃ１之樑柱保護層爆裂等具體之公共危險（見
    前開偵查卷第二十三頁所載）。惟此份鑑定報告中，在二背景資料之部分，尚有
    如左之記載：
    「    本次９２１大地震，震驚全世界，地震力之大也是百年僅見。靠近震央之
        中部地區所感受到的震度相當大，根據中央氣象局在台中測得之震度平均高
        達６級，因此使建築物有發生受損情形在所難免。對於建築物局部部分地區
        因施工或設計瑕疵，以致於地震來臨時，無法承受強大的應力，而造成不應
        發生之損壞。
            一般在房屋結構在設計時，設計構想多以梁柱系統承受大部分的外來力
        量，此外來的力量包括建築物本身的重量、人員或家具物品的重量、風吹的
        力量以及地震所造成的力量等外力。除了一些特殊設計的混凝土牆，如剪力
        牆或承重牆外，大多數的混凝土牆在設計上大多無考慮其必須分擔承受外力
        ，僅配置溫度鋼筋以防止因溫度變化所產生之變形破壞。然此次地震受力大
        於溫度鋼筋所能承受之應力範圍，因此在強震來襲時，地震力由梁、柱傳遞
        到混凝土牆時，混凝土牆並無法承受如此大的外力，因此混凝土牆普遍有混
        凝土層龜裂的現象產生，此一混凝土牆龜裂損壞的現象應屬合理可以接受的
        範圍。
            但常見建築上的施工瑕疵，如模版未拆除乾淨、有雜物附著於混凝土內
        、鋼筋之保護層不足、鋼筋量不足、箍筋間距不對、混凝土強度不足等，極
        可能會於地震來襲時，於梁、柱或梁柱接頭處發生混凝土爆裂或鋼筋外露凸
        出的破壞現象，造成結構物無法在承受力量而傾倒毀壞，嚴重影響民眾生命
        財產的安全。
            在結構設計基本理念上，建築物所設計之基本受力能力是在彈性範圍內
        ，即建築物受力在基本理念上，建築物所設計之基本受力能力是在彈性範圍
        內，即建築物受力在基本受力能力內時，是不會有任何受損的情況發生。且
        當建築物承受大於此基本受力之力量時，建築物會利用本身材料特性，發揮
        塑性能力來抵抗外來的力量，此一塑性能力是基本受力能力的數倍之多（約
        三倍左右），此為塑性設計之基本原理。因此當建築物受力超過其設計受力
        範圍時，應只有細微裂縫產生之情形發生，因無傾倒毀壞的可能性。例如建
        築物設計時能承受５級（８０－２５０ｇａｌ）的地震力時，應可以抵擋５
        級的地震力而完好如初，並於地震力超過５級以上時，不至於倒塌毀壞。」
      （以上見臺灣臺中地方法院檢察署八十八年度他字第二六八八號卷第二一七至
      二一八頁）。
    並於２－１中，詳為敘明地震規模及震度如左：
      「    地震規模是用以描述地震大小的尺度，依其所釋放的能量而定，為一無
        單位的實數。目前世界所示用的地震規模為芮氏規模。以集集大地震為例，
        中央氣象局所測得之地震規模為芮氏規模７。３，其所釋放出來的能量大約
        等於４０個轟炸日本廣島原子彈的能量。
            地震規模愈大的地震其釋放的能量愈大，但能量釋放係以波型的形式向
        四面八方傳播，在傳播途中，能量會因為地質的不同而摩擦、吸收而逐漸衰
        減。因此原則上距離震源越遠，其能量會衰減越多，對建築物的破壞能力就
        越低。而距離包括水平距離及垂直距離，因此震源越深的地震，其傳播到地
        表的距離也就越遠，因此深層地震對建築物的破壞也就較小。故地震規模大
        小與其所造成的傷害未必有絕對的關係，必須視其震源的深淺及其震附近人
        口數的稠密程度而定。
            震度是表示地震時地面上人們所感受到震動的激烈程度，或物體因受震
        動所遭受的破壞程度。因此震度可以用來表示地震對當地建築物的破壞力。
            震度的大小可由地震波傳到當時的水平加速度值來劃分，世界各國的劃
        分標準不盡相同，我國中央氣象局將震度劃分為０至６級，其各級代表之現
        象與速度值如下表：
  ┌─────┬──────────┬─────────────────┐
  │ 震  度   │加速度              │     說         明                │
  ├─────┼──────────┼─────────────────┤
  │○（無感）│○．８ｇａｌ以下    │人體無感覺，地震儀有紀錄          │
  ├─────┼──────────┼─────────────────┤
  │１（微震）│２‧８至２‧５ｇａｌ│人靜止時或對地震敏感者可感覺得到  │
  ├─────┼──────────┼─────────────────┤
  │２（輕震）│２．５至８ｇａｌ    │門窗搖動，一般人均可感到          │
  ├─────┼──────────┼─────────────────┤
  │３（弱震）│８至２５ｇａｌ      │房屋搖動，門窗格格有聲，懸物搖擺  │
  │          │                    │盛水動盪                          │
  ├─────┼──────────┼─────────────────┤
  │４（中震）│２５至８０ｇａｌ    │房屋搖動甚烈，不穩物傾倒，盛水容  │
  │          │                    │易八分滿時淺出。                  │
  ├─────┼──────────┼─────────────────┤
  │５（強震）│８０至２５０ｇａｌ  │牆壁龜裂，牌坊煙囪傾倒。          │
  ├─────┼──────────┼─────────────────┤
  │６（烈震）│２５０ｇａｌ以上    │房屋傾倒，山崩地裂，地層斷陷      │
  └─────┴──────────┴─────────────────┘
    ＰＳ  １ｇ＝１０００ｇａｌ，ｇ：重力加速度＝９‧８１ｍ／ｓｅｃ２
            由中央氣象局網站所擷取的地震資料得知，９２１集集地震自由場加速
        度峰值之水平加速度東西向最大發生在日月潭測站，其值為９８９、２２ｇ
        ａｌ。南北向最大加速度發生在新街國小測站，其值為６１０、７６ｇａｌ
        台中縣市地震測站資料如９２１集集地震自由埸加速度峰值表所示，並由該
        表得知震度均在５級以上，最大水平加速度更高達７７４、４２ｇａｌ。因
        此台中地區所遭受的地震損害頗大，實難以避免。」（以上見前開偵查卷第
      二一八－二一九頁）。
  2.從前述鑑定報告中，關於背景資料，包括集集大地震之地震規模及震度之說明，
    可知６級之烈震，已足以造成「房屋傾倒，山崩地裂，地層斷陷」之破壞。尤其
    前開背景資料之敘述，於首起即明言「本次９２１大地震，震驚全世界，地震力
    之大也是百年僅見。靠近震央之中部地區所感受到的震度相當大，根據中央氣象
    局在臺中測得之震度平均高達６級，因此使建築物有發生受損情形在所難免」。
    則本案建築物之破壞，是否絲毫未受到此次高達六級之烈震之影響，而完全純粹
    緣於前開施工之瑕疵所致？既然臺中地區測得之震度平均高達６級，已足以造成
    「房屋傾倒，山崩地裂，地層斷陷」之破壞，前開危險之發生，即可能係因此次
    地震之規模，已逾當初依法規施工所能承受之標準，前開建築物受損之原因，並
    非蓄意偷工減料所致之語。惟此有利於被告之事項，未見公訴人注意及之，毫無
    剖析、探討此種６級之烈震對於前開危險之發生，有無任何影響，即執鑑定所發
    現之瑕疵，跳躍式地思考，直接論斷被告甲○○、丁○○故意違背建築術成規之
    罪嫌，此種見解，並非可採。
六、綜合前述，由於被告丙○○、乙○○不具刑法第一百九十三條之犯罪主體資格，
    則公訴人對於其等如何明知此項工程營造時，有違背建築術成規之特殊事實，即
    應詳為證明，乃既付之闕如，即應逕為有利於其二人之認定。又公訴人提出之證
    據復不足證明被告甲○○、丁○○有「故意」違反建築術成規之行為，兼之前開
    損害之發生，極可能為九二一集集大地震之烈震所難以避免，前述營造時之瑕疵
    難認與損害間有相當之因果關係；本諸罪疑唯輕，應均為被告丙○○、乙○○、
    甲○○、丁○○無罪之判決，以免抑。
據上論斷，應依刑事訴訟法第三百零一條第一項，判決如主文。
中      華      民      國    九十一    年     十二     月      三      日
                                        法  官
右正本證明與原本無異。
如不服本判決，應於送達後十日內向本院提出上訴狀（須附繕本），上訴於臺灣高等
法院臺中分院。
                                        書記官
中      華      民      國    九十一    年     十二     月      三      日
